臺灣屏東地方法院刑事判決　　　　　　　　　　　　　九十三年度訴字第五一一號
　　公　訴　人　臺灣屏東地方法院檢察署檢察官
　　被　　　告　甲○○　男　三.
　　指定辯護人　公設辯護人　乙○○
右列被告因違反毒品危害防制條例案件，經檢察官提起公訴（九十二年度偵字第四七
二七號），本院判決如左：
    主  文
甲○○共同製造第二級毒品未遂，處有期徒刑肆年貳月。扣案之如附表所示之物及未
扣案之行動電話手機壹支（含0000000000號ＳＩＭ卡），均沒收；未扣案
之行動電話手機壹支（含0000000000號ＳＩＭ卡）如全部或一部不能沒收
時，追徵其價額或以其財產抵償之。
    事  實
一、甲○○為藥專畢業，具有藥物化學之知識，並在屏東縣屏東市○○路四三號安心
    藥局擔任藥劑師。於九十二年八月間，甲○○經由不知情之自稱「李先生」之成
    年男子之介紹，而與年籍姓名不詳之綽號「偉仔」之成年男子取得電話聯絡，甲
    ○○與「偉仔」共同基於製造安非他命或甲基安非他命之屬第二級毒品安非他命
    類毒品之犯意聯絡，於電話中謀議（甲○○使用之電話為其所有之000000
    0000號行動電話，未扣案，「偉仔」使用之電話不詳），由「偉仔」出資並
    提供製造甲基安非他命或安非他命等屬第二級毒品安非他命類毒品之第四級毒品
    先驅原料麻黃素（又稱麻黃鹼，英文名稱為Ephedrine），甲○○則負責購買製
    造工具、研發及製造安非他命類毒品，每月可獲得新臺幣（下同）六萬元之報酬
    （尚未獲取）。甲○○即自行研發將麻黃素製造成第二級毒品安非他命或甲基安
    非他命之程式，並書寫在其所有之記事本及製造流程表上，另向不知情之其五嬸
    張素珍以每月二千五百元之代價，租用屏東縣新園鄉○○段之鐵皮屋工寮，作為
    製造毒品之場所，及採購如附表編號三至四八所示之製造工具。嗣於九十二年九
    月二十一日下午一時許，綽號「偉仔」將重約三百公克之麻黃素放置在上開工寮
    側門前，於同日下午八時許，甲○○即在上開工寮內，依其研發之程式，將取得
    之麻黃素先加入醋酸、高氯酸，再用丙酮清洗後，加入氫氧化鈉、乙醚、氯化鈀
    ，並放置於寶特瓶內打入氫氣，再用活性炭過濾，最後放入冰箱等方式製造第二
    級毒品安非他命或甲基安非他命，惟因製造技術不純熟，而無法製成甲基安非他
    命或安非他命類毒品。翌日（即二十二日）「偉仔」以電話詢問甲○○製造結果
    ，甲○○告以結晶物為灰色，「偉仔」則稱：應為白色粉末才對，需重新製造等
    語，「偉仔」又於當日下午十一、十二時許，將重約一千五百公克之麻黃素及甲
    ○○代墊之購買製造工具費用二萬元放置在上開工寮側門前，繼於翌日（即二十
    三日）下午五時許，甲○○接續依其研發之程式製造安非他命類毒品，旋於同日
    下午八時五十分許，因化學原料臭味外溢，當場為巡邏警員查獲，始未得逞，並
    扣得附表所示供製造第二級毒品所用之物。
二、案經屏東縣警察局東港分局報告臺灣屏東地方法院檢察署檢察官偵查起訴。
    理  由
一、訊據被告甲○○固坦承於右、揭時地，受綽號「偉仔」之成年男子委託，將麻黃
    素製造成附表編號四九、五十所示之物，然矢口否認有製造屬第二級毒品之安非
    他命類毒品之犯行，辯稱：伊經由李先生介紹與「偉仔」認識，「偉仔」都是以
    電話與伊聯繫，伊沒有與「偉仔」見過面，「偉仔」打電話稱是藥廠的工作人員
    ，負責研發的部分，要進行實驗，將麻黃素轉變成麻黃鹼，給伊三個月的時間研
    究，每個月六萬元，若伊沒有研發成功，「偉仔」就會另尋他人研發，「偉仔」
    告訴伊是要作支氣管擴張劑，伊不知道是要製造毒品云云。惟查：
  (一)附表編號一、二所示之記事本、製作流程表，係被告為研發本件製造程式而記載
    之文件，被告並依製作流程表所載之程式製造等情，業據被告自白甚詳（偵卷第
    六九頁、本院卷第二六、一○五、一二六頁），並有上開記事本一本、製作流程
    表二張扣案可資佐證。而本院將上開記事本、製作流程表送行政院衛生署檢視結
    果：「二、依據一九八九年Allen等人文獻報導，可由Ephedrine（麻黃鹼，又稱
    麻黃素）與HC104（高氯酸，又稱過氯酸）反應後，製成甲基安非他命。來函所
    附之製作流程表、記事本影本所記載化學反應流程，顯示有從Ephedrine、HC104
    合成甲基安非他命、或從苯丙酮（pheny1－2－propanone）合成安非他命、或從
    Ephedrine之OH基反應被取代成C1基，再以H2（氫氣）、Palladium（Pd ）合成
    甲基安非他命，故該製作流程表、記事本影本之內容記載，非屬製造麻黃鹼相關
    流程。三、依據一九八七年Allen等人文獻記載苯丙酮（pheny1－2－propanone
    ）與H2NOH可製得安非他命之oxime化中間化合物，而該記事本影本流程亦有製得
    oxime化合物。四、麻黃素即麻黃鹼不需使用食鹽及氫氣製造。」，此有行政院
    衛生署管制藥品管理局九十三年九月六日管檢字第○九三○○○八○八七號函一
    份附卷可稽（本院卷第五五、五六頁）。又第四級毒品先驅原料麻黃素為製造第
    二級毒品甲基安非他命或安非他命之先驅原料，而先驅原料係指其為製造毒品成
    品所需之主要化學原料，依國內毒品製造地下工廠最常見之甲基安非他命製造流
    程，可分為氯化階段、氫化階段及純化階段，而麻黃素為前開氯化階段之起始原
    料等情（法務部調查局九十三年四月十六日調科壹字第○九三○○一二八八四○
    號函參照），則為本院執行審理職務所得知之事實。再被告亦自承其製造程序為
    依其研發之程式，將取得之麻黃素先加入醋酸、高氯酸，再用丙酮清洗後，加入
    氫氧化鈉、乙醚、氯化鈀，並放置於寶特瓶內打入氫氣，再用活性炭過濾，最後
    放入冰箱等方式（本院卷第一○八頁）。復參以扣案之物品確有醋酸、高氯酸、
    丙酮及氫氣筒等物（如附表編號三三、三六至三八、四十、四一所示）。足證被
    告係以氯化、氫化等程序將第四級毒品麻黃素製成屬第二級毒品甲基安非他命或
    安非他命之安非他命類之毒品。
  (二)被告僅在藥局工作，從未在藥廠工作之事實，業據被告自白在卷（本院卷第一○
    八頁）；又無論是止咳劑或支氣管擴張劑，均屬一般藥品，市面一般藥房即可購
    得，此為眾所週知之事實，且向藥商購買已製成之支氣管擴張劑藥錠，每顆僅需
    一、二元，亦經被告自承在卷（本院卷第一三○頁）。倘「偉仔」是藥廠負責研
    發的工作人員，要量產支氣管擴張劑，何須僱請無製藥經驗之被告從事研發屬於
    一般藥品之支氣管擴張劑？再被告從事製造之地點為偏僻之鐵皮屋工寮，除被告
    所購買之附表編號三至四八之工具外，即無其他設備，亦有現場照片二十五張附
    卷可稽（偵卷第五十至五六頁）。就被告製造之地點及設備觀之，亦與一般藥廠
    研發、生產之方式，顯有不同。是被告辯稱研發支氣管擴張劑云云，為卸責之詞
    ，不足採信。另公訴意旨認被告係自九十二年二月間起，受僱於「偉仔」研發生
    產第二級毒品甲基安非他命、安非他命，惟被告係自九十二年八月間，經由不知
    情之自稱「李先生」之成年男子之介紹，而與「偉仔」取得電話聯絡，並於電話
    中商議製造事宜等情，業據被告自白在卷，亦無其他證據足認被告係自九十二年
    二月間起，受僱「偉仔」從事第二級毒品之製造，故公訴人認被告自九十二年二
    月間即與「偉仔」謀議製造第二級毒品，容有誤會。
  (三)此外，復有如附表編號三至五十所示之製造工具及第四級毒品麻黃素扣案可資佐
    證。而如附表編號四九、五十所示固態物一包、液態物四瓶，經檢察官送法務部
    調查局檢驗結果，均含第四級毒品麻黃素成分，有該局九十二年十二月十六日調
    科壹字第○九二六二九四○四七○號檢驗通知書一份附卷可稽（偵卷第一一六頁
    ）。再經本院將如附表編號五、八、九、二八、三十、四四、四九、五十所示之
    物，送內政部警政署刑事警察局，分別以呈色試驗法、氣相層析質譜分析法、核
    磁共振分析法、掃瞄式電子顯微鏡／Ｘ射線能譜分析法鑑驗結果，其成分均詳如
    附表所載，有該局九十三年十二月二十八日刑鑑字第○九三○一八○七二一號鑑
    驗通知書一份存卷可稽（本院卷第一一四至一一七頁）。綜上所述，被告製造第
    二級毒品未遂之犯行，堪以認定。
二、按毒品危害防制條例於九十二年七月九日修正公布，且自九十三年一月九日起生
    效施行，被告甲○○製造第二級毒品未遂之行為，係在該條例修正公布之後，生
    效施行之前，經比較前開新舊法規定之結果，修正後毒品危害防制條例第四條第
    二項之製造第二級毒品之規定，與修正前之規定並無不同，修正後該條雖就製造
    、運輸、販賣第四級毒品之犯罪行為有所規範，將之列為該條第四項，因而將修
    正前之同條第四項有關製造、運輸、販賣專供製造或施用毒品之器具之行為、第
    五項未遂處罰之規定，改列為第五項、第六項，但就本案有關之該條第二項、第
    六項而言，此僅為項次之更動，條文內容及刑度均無變更，尚無新舊法之比較適
    用問題，是就被告之犯行，依刑法第二條第一項前段之規定，自應適用裁判時之
    修正後毒品危害防制條例第四條規定論處。核被告甲○○所為，係犯修正後毒品
    危害防制條例第四條第六項、第二項之製造第二級毒品未遂罪。被告與綽號「偉
    仔」之成年男子間，有犯意之聯絡及行為之分擔，為共同正犯。被告在同一製造
    期間，先後二次製造第二級毒品未遂，係利用同一機會，在同一時段就同一犯罪
    構成事實，本於單一犯意之接續行為，僅侵害一法益，為接續犯，應只論以一罪
    。被告已著手實行製造屬第二級毒品甲基安非他命或安非他命之安非他命類毒品
    之行為，然尚未製造完成安非他命類毒品之成品，為未遂犯，應依刑法第二十六
    條前段之規定減輕其刑。爰審酌被告為牟不法利益，竟共同製造第二級毒品，對
    於國家、社會之治安及秩序危害重大，若製造完成，則對人民之身體健康戕害尤
    深，況被告為實際從事製造第二級毒品之人，被告否認犯行，難認有悔意等一切
    情狀，量處如主文所示之刑。扣案如附表編號一、二之記事本及製作流程表為被
    告所有，如附表編號三至五十所示之物品為共犯「偉仔」所有，且均係供製造第
    二級毒品所用之物，業據被告供述在卷，應依毒品危害防制條例第十九條第一項
    前段規定，宣告沒收（最高法院九十四年度台上字第六二二、六四四號判決參照
    ）；如附表編號三至四八所示之物，為通常尚可以供他項用途之器具，當非毒品
    危害防制條例第十八條第一項前段所謂「專供製造」之器具，是尚難依該規定宣
    告沒收銷燬，併此敘明（臺灣高等法院暨所屬法院九十年法律座談會刑事類提案
    第十四號參照）。另被告係以其所有之門號0000000000號行動電話手
    機與共犯「偉仔」聯絡製造事宜，業據被告供述在卷（偵卷第一二頁），上開行
    動電話手機一支（含0000000000號ＳＩＭ卡）雖未扣案，然亦無證據
    足認已滅失，仍應依毒品危害防制條例第十九條第一項規定，宣告沒收，如全部
    或一部不能沒收時，追徵其價額或以其財產抵償之。再扣案之00000000
    00號行動電話一支、電動門遙控器一個、衛生紙三盒、抹布五條、吸塵器一臺
    、延長線二條、電磁爐一台及食用鹽七包等物，被告否認為其所有及供犯罪所用
    之物，亦無其他積極證據足認係被告所有及供犯罪所用之物，且核非屬違禁物，
    自不得予以宣告沒收。
據上論斷，應依刑事訴訟法第二百九十九條第一項前段，修正後毒品危害防制條例第
四條第二項、第六項、第十九條第一項，刑法第二條第一項前段、第十一條、第二十
八條、第二十六條前段，判決如主文。
本案經檢察官鄭伊均到庭執行職務。
中      華      民      國    九十四    年      三      月      十      日
                                      臺灣屏東地方法院刑事第五庭
                                          審判長法  官  羅森德
                                                法  官  林柏泓
                                                法  官  楊文廣
右正本證明與原本無異。
如不服本判決應於收受本判決送達後十日內向本院提出上訴書狀，其未敘述上訴理由
者，並得於提起上訴後十日內向本院補提理由書狀（均須按他造當事人之人數附繕本
 ）「切勿逕送上級法院」
                                                書記官  陳月珍
中      華      民      國    九十四    年      三      月      十      日
附錄本判決論罪科刑法條全文：
毒品危害防制條例第四條第二項、第六項：
製造、運輸、販賣第二級毒品者，處無期徒刑或七年以上有期徒刑，得併科新臺幣七
百萬元以下罰金。
前五項之未遂犯罰之。
附表：
  一、記事本一本。
  二、製作流程表二張。
  三、電冰箱一台。
  四、鋼鐵大圓桶一個。
  五、鐵濾網二個（起訴書附表分別記載於編號七、五七，均檢出第四級毒品先驅原
      料麻黃鹼成分）。
  六、塑膠桶五個。
  七、塑膠置物盒一個。
  八、鐵鍋四個（起訴書附表分別記載於編號十、五七，均檢出第四級毒品先驅原料
      麻黃鹼成分）。
  九、鐵盤五個（起訴書附表分別記載於編號十一、五八，均檢出第四級毒品先驅原
      料麻黃鹼成分）。
  十、口罩五個。
  十一、麻布手套四雙。
  十二、塑膠手套一盒。
  十三、濾紙一疊。
  十四、藥包紙一疊。
  十五、小塑膠鏟一支。
  十六、鐵湯匙一支。
  十七、清潔刷一支。
  十八、鐵杓子一支。
  十九、藥用紗布一包。
  二十、鋁箔紙一捲。
  二一、塑膠量杯二個。
  二二、玻璃滴管四支。
  二三、藥匙三支。
  二四、玻璃棒一支。
  二五、溫度計一支。
  二六、量秤一台。
  二七、濾網杓二支。
  二八、過濾器二組（均檢出第四級毒品先驅原料麻黃鹼成分）。
  二九、燒杯二個（未檢出第四級毒品先驅原料麻黃鹼成分）。
  三十、三角錐瓶一個（未檢出第四級毒品先驅原料麻黃鹼成分）。
  三一、量筒一支。
  三二、塑膠燒杯一個。
  三三、氫氣筒一桶。
  三四、乙醚三瓶。
  三五、乙醚空瓶二個。
  三六、醋酸二瓶。
  三七、醋酸空瓶二個。
  三八、高氯酸一瓶。
  三九、鹽酸一瓶。
  四十、丙酮（已開封）一瓶。
  四一、丙酮（塑膠桶裝）一桶。
  四二、碳酸甲二罐。
  四三、氫氧化鈉一罐。
  四四、氯化鈀一罐（起訴書附表物載為氯化巴，檢出鈀、氯等成分，未檢出第四級
        毒品先驅原料麻黃鹼成分）。
  四五、化學用鹽一罐。
  四六、活性炭三包。
  四七、工作服二套。
  四八、量筒一支。
  四九、固態麻黃素一包（驗餘淨重一○五．四公克，取○．二五公克供鑑驗用罄）
        。
  五十、液態麻黃素四瓶（驗餘重約二七三八．五九公克，取○．八公克供鑑驗用罄
        ）。
